臺灣高等法院民事判決　　　　　　　　 99年度上易字第218號
上　訴　人　陳阿
訴訟代理人　陳進財
　　　　　　黃豪志律師
被上　訴人　林秀鳳
　　　　　　林純美
　　　　　　林雅玲
　　　　　　林德全
　　　　　　林德文
　　　　　　林德春
　　　　　　邱麗鄉
　　　　　　邱育嵐
　　　　　　邱育達
　　　　　　邱育順
　　　　　　陳阿麵
兼　共　同
訴訟代理人　林寒玉
被上　訴人　林錫寶
　　　　　　林訓志即林貴美之.
　　　　　　林紫綾即林貴美之.
　　　　　　余香妹即林春美之.
　　　　　　林阿梅
　　　　　　林淑珍
　　　　　　林明添
　　　　　　林再壽
　　　　　　林淑慧
　　　　　　林美鳳
　　　　　　林金生
　　　　　　林金城
　　　　　　林阿緞
　　　　　　謝寶珠
　　　　　　林美玉
　　　　　　林育慈
兼上　一人
訴訟代理人　林文東
上列當事人間塗銷地上權登記事件，上訴人對於中華民國99年1
月8日臺灣宜蘭地方法院98年度訴字第10號第一審判決提起上訴
，本院於100年1月18日言詞辯論終結，茲判決如下：
    主  文
原判決關於駁回上訴人後開第二項之訴部分，及訴訟費用之裁判
均廢棄。
被上訴人林秀鳳、林純美、林雅玲、林德全、林德文、林德春、
邱麗鄉、邱育嵐、邱育達、邱育順、陳阿麵、林寒玉、林錫寶、
林訓志、林紫綾、余香妹、林阿梅、林淑珍、林明添、林再壽、
林淑慧、林美鳳、林金生、林金城、林阿緞、林美玉、林育慈、
林文東應就林木天於民國三十八年，以大洲字第000722號收件，
就坐落宜蘭縣三星鄉○○○段380地號土地權利範圍二分之一，
設定權利範圍土地壹部69坪2合5勺之地上權登記辦理繼承登記後
，再予以塗銷。
其餘上訴駁回。
第一、二審訴訟費用，由第二項被上訴人連帶負擔二分之一，餘
由上訴人負擔。
    事實及理由
一、被上訴人林錫寶、林訓志、余香妹、林阿梅、林淑珍、林明
    添、林再壽、林淑慧、林美鳳、林金生、林金城、林阿緞、
    林紫綾、林美玉未於言詞辯論期日到場，核無民事訴訟法第
    386 條各款所列情形，爰依上訴人之聲請，由其一造辯論而
    為判決。
二、上訴人主張：坐落宜蘭縣三星鄉○○○段380 地號土地（重
    劃前為同鄉○○段604之1地號土地，以下稱系爭土地）原為
    伊之被繼承人陳銀漢所有，嗣伊於民國80年10月 1日因分割
    繼承而取得所有權。被上訴人謝寶珠之被繼承人王松茂及其
    餘被上訴人（以下稱林秀鳳等28人）之被繼承人林木天，於
    38年間就系爭土地設定權利範圍壹部69坪2合5勺之地上權，
    權利範圍各1/2（以下稱系爭地上權），經臺北縣政府宜蘭
    地政事務所大洲字第000722號收件登記（以下稱系爭地上權
    登記）；嗣謝寶珠於90年間就王松茂之地上權辦理繼承分割
    登記（以下稱系爭地上權繼承登記）。惟系爭地上權登記並
    非與陳銀漢會同辦理，而係由林木天及王松茂單方申請，顯
    與當時之土地登記規則第17條規定地上權登記應由權利人及
    義務人共同申請不合，且非與權利人合意取得，該地上權登
    記應屬無效，伊自得依民法第767條第1項規定，請求被上訴
    人塗銷上開地上權登記。縱認系爭地上權登記並非無效，惟
    被上訴人應每年支付500 台斤稻穀之地租，然直至97年止，
    除謝寶珠及林文東分別按年給付250台斤及125台斤稻穀外，
    剩餘125台斤稻穀之租金，則已持續20年餘未給付，經伊以
    98年9月17日民事準備狀之送達為催告地租之意思表示，請
    求被上訴人於文到7日內給付積欠之租金，詎被上訴人仍不
    給付，伊自得依民法第836條規定撤銷系爭地上權，並以98
    年9月28日民事準備續狀為撤銷之意思表示，系爭地上權既
    經撤銷，伊亦得請求被上訴人塗銷上開地上權登記等情。爰
    先位聲明請求確認系爭地上權不存在，被上訴人應將系爭地
    上權塗銷。備位聲明請求林秀鳳等28人應就系爭地上權辦理
    繼承登記後，再將系爭地上權塗銷；謝寶珠應將系爭地上權
    繼承登記塗銷。原審為上訴人敗訴之判決，上訴人不服提起
    上訴。聲明：(一)先位聲明：1.原判決關於駁回上訴人後開第
    2至5項之訴部分廢棄。2.確認被上訴人林秀鳳等28人就林木
    天於38年，以大洲字第000722號收件，就系爭土地設定權利
    範圍壹部69坪2合5勺之地上權不存在。3.被上訴人林秀鳳等
    28人就林木天於38年，以大洲字第000722號收件，就坐落系
    爭土地權利範圍1/2，設定權利範圍土地壹部69坪2合5勺之
    地上權登記予以塗銷。4.確認被上訴人謝寶珠就王松茂於38
    年，以大洲字第000722號收件，就系爭土地所設定權利範圍
    壹部69坪2合5勺之地上權不存在。5.被上訴人謝寶珠就王松
    茂於38年，以大洲字第000722號收件，就坐落系爭土地權利
    範圍1/2，設定權利範圍土地壹部69坪2合5勺之地上權登記
    應予以塗銷。(二)備位聲明：1.原判決關於駁回上訴人後開第
    2、3項之訴部分廢棄。2.被上訴人林秀鳳等28人應就林木天
    於38年，以大洲字第000722號收件，就坐落系爭土地權利範
    圍1/2，設定權利範圍土地壹部69坪2合5勺之地上權登記辦
    理繼承登記後，再予以塗銷登記。3.被上訴人謝寶珠就系爭
    土地，收件年期：90年字號：羅登字第074780號，羅東地政
    事務所登記，權利範圍1/2，設定權利範圍土地壹部69坪2合
    5勺之地上權登記應予以塗銷。
三、被上訴人林訓志、余香妹、林阿梅、林淑珍、林明添、林再
    壽、林淑慧、林美鳳、林金生、林金城、林阿緞、林紫綾、
    林美玉未於言詞辯論期日到場，亦未提出書狀作何聲明陳述
    。
    被上訴人林錫寶未於言詞辯論期日到場，惟據其於本院準備
    程序所為陳述及其餘被上訴人則以：上訴人主張土地登記資
    料非陳銀漢親自簽名，應負舉證責任。又本件訴訟前，伊等
    並不知道繳納租金地點及有欠繳租金之情事。嗣伊等已將積
    欠上訴人20年之地租，按農會公定之收割價格換算成現金以
    郵政匯票寄到上訴人起訴狀所陳報之地址，惟上訴人遲未領
    取，伊等並將其提存於法院，自生清償之效力，是上訴人所
    為撤銷地上權之意思，於法不合等語，資為抗辯。並答辯聲
    明：上訴駁回。
四、查系爭土地前為訴外人陳銀漢所有，上訴人於80年10月 1日
    因分割繼承取得所有權，被上訴人謝寶珠之被繼承人王松茂
    及林秀鳳等28人之被繼承人林木天，於38年間就系爭土地設
    定系爭地上權，權利範圍各1/2，並辦妥系爭地上權登記，
    謝寶珠於90年因分割繼承，就王松茂之地上權辦理系爭地上
    權繼承登記等事實，為兩造所不爭，並有土地登記簿謄本、
    宜蘭縣羅東地政事務所98年1月16日羅地登(17)字第0980000
    599號函、98年5月12日羅地登(10)字第0980004640號函所附
    資料在卷可稽，堪信為真實。
五、上訴人主張，系爭地上權登記並非與所有人陳銀漢會同辦理
    ，而係由林木天及王松茂單方申請，該登記應屬無效，被上
    訴人應塗銷之，縱認系爭地上權登記並非無效，惟被上訴人
    至97年止，除謝寶珠及林文東分別按年給付250台斤及125台
    斤稻穀外，剩餘125台斤稻穀之租金，已持續20年餘未給付
    ，經伊以準備書狀定期催告被上訴人給付未果，被上訴人仍
    不給付，伊已為撤銷之系爭地上權之意思表示，被上訴人自
    應塗銷上開地上權登記等情，為被上訴人所否認，並以前揭
    情詞置辯。茲就上訴人先、備位之訴，分述如下：
  (一)按35年10月 2日公布施行之土地登記規則第17條規定，登記
    ，應由權利人及義務人共同聲請之，權利人如因特殊情形，
    不能覓致義務人共同聲請登記時，得由權利人陳明理由，填
    具保證書，呈請單獨聲請登記。而依卷附宜蘭縣羅東地政事
    務所98年1月16日羅地登(17)字第0980000599 號函檢附林木
    天、王松茂設定系爭地上權登記時所附之建築改良物情形填
    報表及他項權利登記聲請書所示，權利人為林木天、王松茂
    ，所有權人為陳銀漢，並蓋有上開 3人印章之印文，權利範
    圍為該土地一部陸玖坪貳合五勺，地租或利息為每年地租九
    元（見原審卷第42頁及46頁），足認系爭地上權登記係由
    權利人林木天、王松茂與義務人即所有人陳銀漢共同為之，
    應係經其三人合意所為之設定，且與上開土地登記規則之規
    定無違。雖上訴人否認陳銀漢之印章為真正，然私文書經他
    造否認者，固應由舉證人證其真正。但如係遠年舊物，另行
    舉證實有困難，法院非不得依經驗法則，並斟酌全辯論意旨
    ，以判斷其真偽。查證人褚才吏即宜蘭縣羅東地政事務所上
    開函文承辦人於原審證稱：「（如何判定系爭地上權38年設
    定登記時，當時土地所有權陳銀漢有會章？）我們接到鈞院
    的函後，由我承辦，有將該文件原件調出查看，確實有陳銀
    漢的會章，是朱紅色的，陳銀漢三個字也很明顯，只是可能
    是因為影印的品質問題在函復鈞院的資料不是很清楚。」等
    語（見原審卷第83頁），堪認留存於宜蘭縣羅東地政事務
    所之系爭地上權登記聲請書上確有 3人之印文，徵諸該聲請
    書為38年間製作，迄今年代久遠，當事人均已亡故，另行舉
    證實有困難，而系爭地上權設定後，當事人及其繼承人已行
    使地上權約60年，期間未見爭執聲請書上陳銀漢印文非真正
    ，足認該聲請書上土地所有權人陳銀漢之印文為真實。上訴
    人固謂，依系爭地上權之原始登記申請書及其附件所載，被
    上訴人之被繼承人林木天、王松茂當初係依憑保證書所為，
    則由前開土地登記規則第17條規定觀之，如本件如係由雙方
    共同會章聲請者，何必再具保證書，是認本案應屬權利人單
    獨聲請登記無疑云云，並提出保證書為證。但依斯時土地登
    記規則第32條規定，證明登記原因文件或土地權利書狀不能
    提出時，應取具鄉鎮保長或四鄰或店鋪之保證書，前項保證
    書應保證聲請人無假冒情事，並證明其原文件不能提出之實
    情。系爭地上權登記檢附之保證書以陳阿偶、陳連丁、陳阿
    儒等 3人為保證人，保證原因為：「林木天、王松茂二人取
    得之家屋確係屬實」、「贈與書滅失」，保證事項：「王松
    茂之名義如有發生意外情事上記保證人共同愿負法律上之責
    任決無食言。」等語（見原審卷第43頁），足認上開保證
    書係針對登記原因之證明文件不能提出所出具，亦即依前揭
    土地登記規則第32條規定所為，而非同規則第17條規定，因
    不能覓致義務人共同聲請登記，而由權利人陳明理由，填具
    保證書，呈請單獨聲請登記。此由證人褚才吏所提他案單獨
    由聲請人提出聲請之保證書（見原審卷第91頁、第101 頁
    ），保證原因均係陳明所有權人不願配合辦理等事由可知，
    二者保證原因確屬不同。且證人褚才吏亦證稱：「（本件並
    非地上權人單獨申請，而是有會同土地所有權人辦理？）是
    的（庭提他案單獨申請地上權登記資料），單獨申請地上權
    登記時所需的文件和式樣都與會同申請不同，適用的規定也
    不一樣。據我調得的本件設定登記原件所示，與單獨申請的
    情況顯然不同，故本件是有會同土地所有權人辦理。」、「
    （你說這個案例是單獨申請的，以本件你所謂的共同申請的
    文件、樣式有哪裡不同？）契約書（應指聲請書）即有表示
    要單獨申請登記，且要有保證書，表示不能覓致土地所有權
    人。本件的保證書只是保證上面的建物是地上權人的。」等
    語（見原審卷第84頁），足認前開保證書非依斯時土地登
    記規則第17條所為之保證，而係依32條規定所出具。上訴人
    據該第17條規定，主張系爭地上權登記未經陳銀漢會同申請
    ，可見未經其同意所為，自屬無效云云，尚不可採。則上訴
    人先位之訴主張系爭地上權登記有無效之原因，請求確認被
    上訴人林秀鳳等28人就林木天設定之系爭地上權地上權不存
    在，林秀鳳等28人應將該地上權登記塗銷。及確認被上訴人
    謝寶珠就王松茂設定之系爭地上權地上權不存在，謝寶珠應
    將該地上權登記塗銷，均屬無據，應予駁回。
  (二)按地上權人積欠地租達 2年之總額者，除另有習慣外，土地
    所有人，得撤銷其地上權。前項撤銷，應向地上權人以意思
    表示為之，修正前民法第836 條定有明文。復按，建築房屋
    基地之出租人，以承租人積欠租金額達 2年以上為原因，終
    止租賃契約，仍應依民法第440條第1項規定，定相當期限催
    告承租人支付租金，必承租人於其期限內不為支付者，始得
    終止租賃契約，非謂一有承租人欠租達 2年以上之事實，出
    租人即得隨時終止租賃契約，對於地上權人之保護，不宜較
    土地承租人為薄，故土地所有人以地上權人積欠地租達 2年
    之總額為原因，依民法第836條第1項規定，撤銷其地上權，
    仍應類推適用民法第440條第1項之規定，踐行定期催告程序
    ，最高法院著有68年台上字第777 號判例可資參照。系爭地
    上權之地租於設定時為每年9元，嗣調為每年500斤稻穀，為
    兩造所不爭，被上訴人謝寶珠就系爭地上權之權利範圍為1/
    2，已如前述，上訴人並自承謝寶珠至97年均按年給付250台
    斤稻穀，是其地租應為每年250台斤稻穀，且與林秀鳳等28
    人繼承之地上權地租應分別計算，非不可分之債。則迄上訴
    人主張以98年 9月17日民事準備書狀催告謝寶珠給付地租時
    ，謝寶珠僅積欠1年之地租，未達2年之總額，上訴人自不得
    依前開規定，主張撤銷謝寶珠之地上權。是其備位之訴主張
    ，已撤銷謝寶珠之系爭地上權，請求謝寶珠將系爭地上權繼
    承登記予以塗銷，自有未合。
  (三)次查，被上訴人林秀鳳等28人之被繼承人林木天之系爭地上
    權權利範圍為1/2，其地租為另250台斤稻穀，屬林秀鳳等28
    人不可分債務，彼等對其中125 台斤稻穀已積欠21年並不爭
    執，是以，林秀鳳等28人確有積欠租金總額超過 2期以上之
    情形。上訴人主張，以98年9 月17日民事準備書狀繕本催告
    林秀鳳等28人於文到 7日給付（見原審卷第61頁），該繕
    本業經原審送達林秀鳳等28人，彼等仍未給付，上訴人復以
    98年 9月28日民事準備續狀為撤銷地上權之意思表示（見原
    審卷第69頁），亦經原審送達林秀鳳等28人在案，則林秀
    鳳等28人繼承林木天之系爭地上權既經撤銷，上訴人主張，
    依民法第767 條請求彼等辦理繼承登記後，將系爭地上權登
    記塗銷，即有理由。林秀鳳等28人雖抗辯，已於98年9月23
    日將年租125斤稻穀，自78年起至98年9月止，依伊等所查得
    自78年度至98度之糧價，換算為租金新臺幣3萬4,785元，以
    郵政匯票送達上訴人於本件起訴狀所陳報之住居所即宜蘭縣
    三星鄉○○路187 號，因上訴人遲未領取而退回，伊等乃將
    之提存法院，已生清償效力等情，並提出郵政匯票及其執據
    、換算表、存證信函、提存書等件為證。惟查，金錢債務之
    清償地，除法律另有規定或契約另有訂定，或另有習慣等外
    ，應於債權人之住所地為之，此觀民法第314 條規定自明。
    上訴人雖於起訴狀中陳報住所為宜蘭縣三星鄉○○路187 號
    ，然亦同時載明送達代收處所為宜蘭縣五結鄉○○路○段46
    號，上訴人主張，前開187 號地址為無人居住處所，及其住
    所地在宜蘭縣三星鄉○○路○段43號等情，業據提出照片2張
    及戶籍謄本為證（見原審卷第139、153頁）。參以證人陳
    炎相於本院證稱，謝寶珠、林文東之前都是將地租拿到家裡
    即宜蘭縣三星鄉○○村○○路 ○段43號地址繳納等語（見本
    院卷第211 頁背面），足見本件地租之清償地為上訴人住
    所地之宜蘭縣三星鄉○○路 ○段43號，被上訴人林秀鳳等28
    人以郵寄送達同鄉○○路187 號，自非依債之本旨提出，是
    上訴人逾期未領退回，亦難認有受領遲延之情事，林秀鳳等
    28人自不得以提存之方式主張清償消滅債務。
六、綜上所述，上訴人主張系爭地上權登記有無效之原因，為不
    可採，則其先位聲明請求確認被上訴人林秀鳳等28人就林木
    天所設定之系爭地上權不存在，林秀鳳等28人應將該地上權
    登記塗銷，及確認被上訴人謝寶珠就王松茂設定之系爭地上
    權不存在，謝寶珠應將該地上權登記塗銷，均屬無據。至其
    主張，林秀鳳等28人已積欠地租達 2年之總額，經定期催告
    給付未果，已依修正前民法第836 條撤銷地上權，洵屬可採
    。從而，其備位聲明依民法第767條第1項規定，請求林秀鳳
    等28人應就林木天設定之系爭地上權登記辦理繼承登記後，
    予以塗銷，為有理由，應予准許。另被上訴人謝寶珠積欠地
    租，未達 2年之總額，上訴人主張依前開規定，撤銷謝寶珠
    之地上權，尚不可取。其備位之訴，請求謝寶珠將系爭地上
    權繼承登記予以塗銷，則不可採。原審就上開備位聲明應准
    許部分，為上訴人敗訴之判決，尚有未洽，上訴意旨求予廢
    棄改判，為有理由，爰由本院予以廢棄，改判如主文第 2項
    所示。至於上訴人先位聲明及對謝寶珠之備位聲明不應准許
    部分，原判決為上訴人敗訴之判決，經核於法並無不合，上
    訴意旨聲明廢棄改判，為無理由，應駁回其上訴。
七、兩造其餘攻擊防禦方法及未經援用之證據，經本院審酌後，
    認與本判決之論斷不生影響，爰不一一論駁，併此敘明。
八、據上論結，本件上訴為一部有理由，一部無理由。依民事訴
    訟法第450條、第449條第1項、第79條、第85條第1項但書、
    第2項、第463條、第385條第1項前段，判決如主文。
中    華    民    國   100    年    2    月    1     日
                    民事第十一庭
                        審判長法  官  呂太郎
                              法  官  徐福晉
                              法  官  詹文馨
正本係照原本作成。
不得上訴。
中    華    民    國   100    年    2     月    1     日
                              書記官  洪秋帆